【裁判字號】    99,重訴,49
【裁判日期】    991022
【裁判案由】    商業會計法等
【裁判全文】
臺灣高雄地方法院刑事判決          99年度重訴字第49號
公  訴  人  臺灣高雄地方法院檢察署檢察官
被      告  甲○○
上列被告因商業會計法等案件，經檢察官提起公訴（99年度偵字
第21956 號），茲因被告就被訴事實為有罪之陳述，經告知簡式
審判程序意旨，並聽取公訴人及被告之意見後，本院合議庭裁定
由受命法官獨任依簡式審判程序審理，判決如下：
    主  文
甲○○共同犯行使業務登載不實文書罪，處有期徒刑拾月，減為
有期徒刑伍月，如易科罰金，以新臺幣壹仟元折算壹日；又共同
犯商業會計法第七十一條第一款填製不實會計憑證罪，處有期徒
刑壹年，減為有期徒刑陸月，如易科罰金，以新臺幣壹仟元折算
壹日；應執行有期徒刑拾月，如易科罰金，以新臺幣壹仟元折算
壹日。
    事  實
一、甲○○與莊世清（另移送檢察官偵辦）共同基於行使業務上
    登載不實文書、填製不實會計憑證及幫助他人逃漏稅捐之犯
    意聯絡，由甲○○自民國95年11月20日至96年4 月25日間，
    擔任址設新竹縣湖口鄉○○村○○○路193 號1 樓之「昌東
    工程有限公司」（下稱昌東公司）之登記負責人，而為該公
    司依商業會計法所規定之商業負責人，並共同為如下行為：
  (一)明知昌東公司為虛設行號，與附表一所示3 家公司並無實際
    交易行為，為製造昌東公司確有實際營業之假象，於95年11
    月間起，至96年4 月24日前某時止，以不詳方式取得上開3
    家公司執行業務之人業務上登載不實交易事項之統一發票共
    37張，金額共計新臺幣（下同）1 億1,391 萬5,790 元，並
    於昌東公司申報營業稅時持以為進項憑證而向稅捐稽徵機關
    行使，足以生損害於稅捐機關對於稅務管理之正確性。
  (二)又明知昌東公司與附表二所示20家公司並無實際交易，竟於
    前開(一)所示期間內，先後多次以昌東公司名義虛開如附表二
    所示該公司統一發票136 張，金額共計2 億5,179 萬2,599
    元，並提供如附表二所示各公司充做進項憑證，向稅捐稽徵
    機關申報銷項稅額扣抵營業稅，而以此不正當之方法幫助附
    表二編號1.至編號14.、編號17.所示公司逃漏營業稅稅額共25
    6 萬728 元以上，足以生損害於稅捐稽徵機關對於稅務管理
    之正確性。
二、案經財政部臺灣省北區國稅局函送臺灣高雄地方法院檢察署
    檢察官偵查起訴。
    理  由
壹、證據能力部分：被告甲○○所犯係死刑、無期徒刑、最輕本
    刑為3 年以上有期徒刑以外之罪，已經被告就被訴事實為有
    罪之陳述，經本院聽取當事人之意見後，依刑事訴訟法第27
    3 條之1 第1 項之規定，裁定進行簡式審判程序。又本件卷
    內之人證、物證、書證等證據，依同法第273 條之2 規定，
    不受第159 條第1 項關於傳聞法則規定之限制，依法均有證
    據能力，合先敘明。
貳、實體部分：
一、前揭犯罪事實，業據被告甲○○於本院審理時自白不諱，並
    經財政部高雄市國稅局以97年4 月15日財高國稅審三字第09
    70020791號、97年6 月9 日財高國稅審三字第0970032174號
    刑事案件告發書指述綦詳，復有昌東公司不實統一發票派查
    表、營業稅年度資料查詢進項來源明細、公司基本資料及營
    業稅稅籍資料查詢、營業人設立登記查簽表、新竹縣營利事
    業統一發證設立變更登記申請書、公司章程、設立登記表、
    房屋租賃契約書、申報書（跨年度）跨中心查證作業、營業
    稅進銷項交易對象彙加明細明細表、營業人昌東公司之專案
    申請調檔統一發票查核名冊、乾宥實業有限公司遭財政部國
    稅局告發之告發書、宥騰翔科技企業有限公司遭財政部國稅
    局告發之告發書、財政部高雄市國稅局三民分局99年4 月21
    日財高國稅三營業第0990006667號函、財政部臺灣省北區國
    稅局新竹縣分局99年4 月21日北區國稅縣三字第0991005666
    號函在卷可稽，被告甲○○自白行使業務上登載不實之文書
    、填製不實會計憑證、幫助他人逃漏稅捐，核與事實相符，
    犯行堪予認定。本件被告犯罪事證已臻明確，應依法論科。
二、按統一發票係營業人依營業稅法相關規定於銷售貨物或勞務
    時，開立並交付予買受人之憑證，足以證明會計事項之經過
    ，應屬商業會計法所稱之會計憑證（最高法院著有87年度臺
    非字第389 號判決可資參照）。又會計憑證，依其記載之內
    容及其製作之目的，亦屬文書之一種，凡商業負責人、主辦
    及經辦會計人員或依法受託代他人處理會計事務之人員，以
    明知為不實事項而填製會計憑證或記入帳冊者，即該當商業
    會計法第71條第1 款之罪，本罪乃刑法第215 條業務上文書
    登載不實罪之特別規定，自應優先適用（最高法院著有92年
    度臺上字第6792號、94年度臺非字第98號判決可資參照）。
    另按虛設行號本身無銷貨之事實，而營業稅之課徵係針對營
    業行為，虛設行號既無營業行為，自不能課徵營業稅，且因
    實際上完全無營業行為，亦無營利所得可言，因此均無本身
    逃漏稅捐之問題，而販賣發票於其他虛設行號沖帳，因其他
    虛設行號亦無課稅問題，故亦不能論以幫助他人逃漏稅捐刑
    責，然本身無營業行為，竟虛開發票持以申報，應課以違反
    商業會計法之罪，而販賣發票予非虛設行號之廠商部分，則
    係幫助該等廠商逃漏營業稅、營利事業所得稅。核被告甲○
    ○所犯罪責如下：
  (一)被告甲○○如事實欄一(一)所示，將附表一所列各公司負責人
    業務上製作之內容不實統一發票持以行使之行為，係犯刑法
    第216 條、第215 條行使業務登載不實文書罪。其與莊世清
    就上開犯行有犯意聯絡及行為分擔，均為共同正犯。按刑事
    訴訟法第264 條第2 項關於起訴書程式之規定，旨在界定起
    訴之對象，亦即審判之客體，並兼顧被告行使防禦權之範圍
    ，其中屬於絕對必要記載事項之犯罪事實，係指犯罪構成要
    件之具體事實；苟起訴書所記載之犯罪事實與其他犯罪不致
    相混，足以表明其起訴之範圍者，即屬已經起訴之事項；至
    於被告所犯法條，起訴書中雖應記載，但法條之記載，究非
    起訴之絕對必要條件，自不影響起訴之效力，法院審理之範
    圍既以起訴事實為準，尤不受檢察官起訴書所引用或所載之
    法條之拘束（最高法院95年度臺上字第2096號判決參照）。
    本件公訴意旨於起訴書所犯法條欄內，固未論及被告甲○○
    涉犯此部分罪名，然於事實欄內既已載明其犯行，揆諸前開
    說明，應認為已經起訴，本院自應依法論究，附此敘明。
  (二)被告甲○○為昌東公司負責人，就事實欄一(二)所為，係犯違
    反商業會計法第71條第1 款填製不實會計憑證罪，其幫助附
    表二編號1.至編號14.、編號17.所示公司（非虛設行號）逃漏
    稅捐，係犯稅捐稽徵法第43條第1 項幫助他人逃漏稅捐罪。
    與其共同犯罪之人莊世清雖無商業會計法規定構成要件行為
    主體身分，但與有身分之人即被告甲○○共犯該罪，依刑法
    第31條第1 項規定，亦不影響其違反商業會計法第71條第1
    款填製不實會計憑證罪之成立。故被告甲○○與莊世清就此
    部分犯行既有犯意聯絡及行為分擔，亦均為共同正犯。又被
    告甲○○所犯填製不實會計憑證罪與幫助他人逃漏稅捐罪，
    係以一行為而觸犯二罪名，應依刑法第55條想像競合犯之例
    從一重之填製不實會計憑證罪處斷。公訴意旨就被告如附表
    二編號17.所示幫助他人逃漏稅捐犯行雖漏未論及，然此部分
    既與已經起訴之犯行有上開裁判上一罪關係，自應認為起訴
    效力所及，應由本院一併論究，併此敘明。
  (三)按刑事法若干犯罪之行為態樣，本質上原具有反覆、延續實
    行之特徵，立法時既予特別歸類，定為犯罪構成要件之行為
    要素，則行為人基於概括之犯意，在密切接近之一定時、地
    持續實行之複次行為，倘依社會通念，於客觀上認為符合一
    個反覆、延續性之行為觀念者，於刑法評價上，即應僅成立
    一罪，俾免有重複評價、刑度超過罪責與不法內涵之疑慮；
    學理上所稱「集合犯」之職業性、營業性或收集性等具有重
    複特質之犯罪均屬之，例如經營、從事業務、收集、販賣、
    製造、散布等行為概念者是（最高法院著有95年度臺上字第
    1079號判決可資參照）。被告甲○○前開期間內多次行使業
    務上登載不實之文書及填製不實會計憑證犯行，均係密集期
    間內以相同方式持續進行，未曾間斷，各有反覆、延續實行
    之特徵，在行為概念上，多次填製不實會計憑證及行使業務
    上登載不實文書之舉措，各應評價為包括一罪之集合犯，均
    僅論以一罪。又被告甲○○所犯行使業務上登載不實之文書
    及填製不實會計憑證二罪間，犯意各別，行為互殊，所犯構
    成要件有異，應成立數罪並分論併罰之。
三、科刑部分：
  (一)按行為後法律有變更者，適用行為時之法律，但行為後之法
    律有利於行為人者，適用最有利於行為人之法律，刑法第2
    條第1 項定有明文。茲刑法第41條關於易科罰金之規定，於
    本件被告甲○○犯罪後已修正，依98年12月30日修正公布，
    並於99年1 月1 日生效施行之第41條規定，配合大法官會議
    釋字第662 號解釋意旨，修正為「第一項至第四項及第七項
    之規定，於數罪併罰之數罪均得易科罰金或易服社會勞動，
    其應執行之刑逾6 月者，亦適用之」，較諸修正前同條第2
    項關於數罪併罰，就數宣告刑均得易科罰金而定應執行之刑
    逾6 個月者，排除適用同條第1 項得易科罰金規定，顯以修
    正後規定較有利於被告。
  (二)爰審酌被告甲○○之年齡、品行、智識能力、犯罪動機、手
    段、情狀、對於法益所生侵害之程度，其為58年7 月9 日出
    生、受有國中畢業教育程度、受僱或自為小包而從事大理石
    、高架地板等裝潢工程之人，有年籍資料附卷可參，並據其
    在本院審理時自陳在卷，本件犯罪時年37歲，前有多次因煙
    毒案件經法院判刑確定之紀錄，最近一次因煙毒案件經法院
    判決確定，於86年9 月8 日入監執行，93年5 月14日因縮刑
    假釋出監，嗣經臺灣高等法院高雄分院97年度聲字第841 號
    裁定減刑並定應執行刑有期徒刑10年10月，褫奪公權8 年，
    依指揮書應至97年3 月20日期滿，有臺灣高等法院被告前案
    紀錄表及臺灣高雄地方法院檢察署刑案資料查註紀錄表各1
    份在卷可按，於假釋期間內再犯本罪，素行非佳，並考量其
    學、經歷有限，顯然欠缺受爭取禮聘為企業經營管理者之條
    件，竟與共犯配合而登記擔任責任重大、影響深遠之公司負
    責人，對於全部犯罪分擔之情節，犯罪反覆實施各該犯行之
    次數，虛報營業及偽造統一發票之數額高達數億元，對於法
    益所生侵害之程度非輕，及其犯罪經查獲後，於本院審理時
    已知坦認犯行，犯後態度尚可等一切情狀，量處各如主文所
    示之刑。
  (三)被告甲○○前開犯罪時間在96年4 月24日以前，所犯為商業
    會計法第71條第1 款、刑法第216 條、第215 條之罪，合於
    96年罪犯減刑條例第2 條第1 項第3 款所定宣告減刑之要件
    ，各依中華民國96年罪犯減刑條例第2 條第1 項第3 款、第
    9 條之規定，減其刑期2 分之1 ，又審酌其年齡、職業、收
    入、社會地位等節，各諭知易科罰金之折算，並定其應執行
    刑，以資儆懲。
四、末查，前揭與被告甲○○共同犯罪而據檢察官於起訴書以「
    莊世清」稱謂之人雖未據起訴，經本院於審理時以62年11月
    20日出生、身分證統一編號Ｚ000000000號之同名者（因案臺
    灣高雄監獄執行中）之刑事犯罪人檔案照片（本院卷第32頁
    ）供被告甲○○辨認後，業據指認即其前開共同犯罪者無訛
    （本院卷第49頁），然此部分既非起訴效力所及，依法尚非
    本院所得審究，自應移由檢察官查明其人是否成立犯罪，或
    者已為另案確定判決效力所及，附此敘明。
據上論斷，應依刑事訴訟法第273 條之1 第1 項、第299 條第1
項前段，商業會計法第71條第1 款，稅捐稽徵法第43條，刑法第
11條前段、第2 條第1 項、第28條、第55條、第216 條、第215
條、第51條第5 款、98年12月30日修正公布之刑法第41條第1 項
、第8 項，刑法施行法第1 條之1 ，中華民國96年罪犯減刑條例
第2 條第1 項第3 款、第7 條第1 項、第2 項、第9 條、第10條
第1 項，判決如主文。
本案經檢察官吳明駿到庭執行職務
中    華    民    國    99    年    10    月    22    日
                    刑事第十九庭  法  官  陳松檀
以上正本與原本相符。
如不服本判決應於收受本判決送達後10日內向本院提出上訴書狀
，其未敘述上訴理由者，並得於提起上訴後10日內向本院補提理
由書狀（均須按他造當事人之人數附繕本）「切勿逕送上級法院
」。
中    華    民    國    99    年    10    月    22    日
                                  書記官  洪季杏
附錄本判決論罪之法條：
修正前商業會計法第71條
商業負責人、主辦及經辦會計人員或依法受託代他人處理會計事
務之人員有左列情事之一者，處五年以下有期徒刑、拘役或科或
併科新臺幣十五萬元以下罰金：
一、以明知為不實之事項，而填製會計憑證或記入帳冊者。
二、故意使應保存之會計憑證、帳簿報表滅失毀損者。
三、意圖不法之利益而偽造、變造會計憑證、帳簿報表內容或撕
    毀其頁數者。
四、故意遺漏會計事項不為記錄，致使財務報表發生不實之結果
    者。
五、其他利用不正當方法，致使會計事項或財務報表發生不實之
    結果者。
稅捐稽徵法第43條
教唆或幫助犯第41條或第42條之罪者，處3 年以下有期徒刑、拘
役或科新台幣6 萬元以下罰金。
稅務人員、執行業務之律師、會計師或其他合法代理人犯前項之
罪者，加重其刑至二分之一。
稅務稽徵人員違反第 33 條規定者，除觸犯刑法者移送法辦外，
處 1 萬元以上 5 萬元以下罰鍰。
中華民國刑法第216條
行使第210 條至第215 條之文書者，依偽造、變造文書或登載不
實事項或使登載不實事項之規定處斷。
中華民國刑法第215條
從事業務之人，明知為不實之事項，而登載於其業務上作成之文
書，足以生損害於公眾或他人者，處3 年以下有期徒刑、拘役或
5 百元以下罰金。
【附表一】昌東公司取得不實統一發票明細表
  ┌──┬──────┬─────┬──┬───────┬──────┐
  │編號│開立不實發票│發票開立  │張數│銷   售    額 │稅      額  │
  │    │之營業人名稱│期    間  │    │              │            │
  ├──┼──────┼─────┼──┼───────┼──────┤
  │ 1  │尚承營造有限│95年11月～│ 18 │7627萬4450元  │381萬3723元 │
  │    │公司        │96年4 月  │    │              │            │
  ├──┼──────┼─────┼──┼───────┼──────┤
  │ 2  │鴻海五金螺絲│95年12月～│  7 │2132萬6240元  │106萬6312元 │
  │    │有限公司    │96年2 月  │    │              │            │
  ├──┼──────┼─────┼──┼───────┼──────┤
  │ 3  │興世工程有限│96年1～2月│ 12 │1631萬5100元  │81萬5755元  │
  │    │公司        │          │    │              │            │
  ├──┴──────┴─────┼──┼───────┼──────┤
  │    合               計       │ 37 │1 億1391萬5790│569萬5790元 │
  │                              │    │元            │            │
  └───────────────┴──┴───────┴──────┘
【附表二】昌東公司開立不實統一發票明細表
  ┌──┬──────┬─────┬──┬────────┬──────┬─────┐
  │編號│取得不實發票│發票開立  │張數│銷    售    額  │稅      額  │備      註│
  │    │之營業人名稱│期    間  │    │                │            │          │
  ├──┼──────┼─────┼──┼────────┼──────┼─────┤
  │ 1  │春億成興業有│95年11月～│ 18 │1425萬8000元    │71萬2900元  │擅自歇業他│
  │    │限公司      │96年2 月  │    │                │            │遷不明    │
  ├──┼──────┼─────┼──┼────────┼──────┼─────┤
  │ 2  │善興國際實業│96年1～4月│ 15 │1773萬4800元    │88萬6741元  │擅自歇業他│
  │    │有限公司    │          │    │                │            │遷不明    │
  ├──┼──────┼─────┼──┼────────┼──────┼─────┤
  │ 3  │璽大企業有限│95年11～12│  1 │416萬元         │20萬8000元  │尚有違欠暫│
  │    │公司        │月        │    │                │            │緩撤銷登記│
  ├──┼──────┼─────┼──┼────────┼──────┼─────┤
  │ 4  │鷹揚興業有限│95年11～12│  1 │82萬4250元      │4萬1213元   │擅自歇業他│
  │    │公司        │月        │    │                │            │遷不明    │
  ├──┼──────┼─────┼──┼────────┼──────┼─────┤
  │ 5  │乾宥實業有限│95年11～12│  2 │340萬元         │17萬元      │部分虛進虛│
  │    │公司        │月        │    │                │            │銷        │
  ├──┼──────┼─────┼──┼────────┼──────┼─────┤
  │ 6  │宥騰翔科技企│95年11～12│  2 │187萬6000元     │9萬3800元   │部分虛進虛│
  │    │業有限公司  │月        │    │                │            │銷        │
  ├──┼──────┼─────┼──┼────────┼──────┼─────┤
  │ 7  │又山營造有限│95年11～12│ 14 │357萬4000元     │17萬8700元  │擅自歇業他│
  │    │公司        │月        │    │                │            │遷不明    │
  │    │            │          │    │                │            ├─────┤
  │    │            │          │    │                │            │僅提出6張 │
  │    │            │          │    │                │            │發票申報扣│
  │    │            │          │    │                │            │抵，銷售額│
  │    │            │          │    │                │            │211萬元， │
  │    │            │          │    │                │            │稅額為10萬│
  │    │            │          │    │                │            │5500元    │
  ├──┼──────┼─────┼──┼────────┼──────┼─────┤
  │ 8  │久力達企業有│96年3～4月│  1 │2040元          │102元       │營業中    │
  │    │限公司      │          │    │                │            │          │
  ├──┼──────┼─────┼──┼────────┼──────┼─────┤
  │ 9  │上豪建設    │96年1～2月│  1 │26萬4395元      │1萬3220元   │申請停業  │
  ├──┼──────┼─────┼──┼────────┼──────┼─────┤
  │ 10 │羅秀卿建商  │96年1～2月│  1 │13萬3030元      │6652元      │營業中    │
  ├──┼──────┼─────┼──┼────────┼──────┼─────┤
  │ 11 │苗鳳水電工程│96年3～4月│  1 │1990元          │100元       │營業中    │
  │    │有限公司    │          │    │                │            │          │
  ├──┼──────┼─────┼──┼────────┼──────┼─────┤
  │ 12 │盟興企業社  │96年3～4月│  1 │30萬元          │1萬5000元   │營業中    │
  ├──┼──────┼─────┼──┼────────┼──────┼─────┤
  │ 13 │煌豐水電工程│96年1～2月│  1 │15萬元          │7500元      │營業中    │
  │    │行          │          │    │                │            │          │
  ├──┼──────┼─────┼──┼────────┼──────┼─────┤
  │ 14 │永大砂石行  │95年11～12│ 11 │600萬元         │30萬元      │擅自歇業他│
  │    │            │月        │    │                │            │遷不明    │
  ├──┼──────┼─────┼──┼────────┼──────┼─────┤
  │ 15 │大統旺工程有│95年11～12│  3 │351萬元         │17萬5500元  │虛設行號  │
  │    │限公司      │月        │    │                │            │          │
  ├──┼──────┼─────┼──┼────────┼──────┼─────┤
  │ 16 │荷康國際貿易│95年11月～│ 28 │9156萬4880元    │457萬8244元 │虛設行號  │
  │    │有限公司    │96年4 月  │    │                │            │          │
  ├──┼──────┼─────┼──┼────────┼──────┼─────┤
  │ 17 │燕川營造有限│95年11月～│ 10 │653萬2500元     │32萬6625元  │部分虛進虛│
  │    │公司        │96年2 月  │    │                │            │銷        │
  ├──┼──────┼─────┼──┼────────┼──────┼─────┤
  │ 18 │賓林企業有限│95年11～12│  4 │382萬6000元     │19萬1300元  │虛設行號  │
  │    │公司        │月        │    │                │            │          │
  ├──┼──────┼─────┼──┼────────┼──────┼─────┤
  │ 19 │興昌發工程有│95年11月～│  9 │838萬6600元     │41萬9330元  │虛設行號  │
  │    │限公司      │96年2 月  │    │                │            │          │
  ├──┼──────┼─────┼──┼────────┼──────┼─────┤
  │ 20 │鑫揚昇有限公│96年1～4月│ 12 │8529萬4114元    │426萬4706元 │虛設行號  │
  │    │司          │          │    │                │            │          │
  ├──┴──────┴─────┼──┼────────┼──────┼─────┤
  │  合                 計       │136 │2 億5179萬2599元│1258萬9633元│昌東公司開│
  │                              │    │                │            │立之不實統│
  │                              │    │                │            │一發票銷售│
  │                              │    │                │            │稅額      │
  └───────────────┴──┴────────┴──────┴─────┘

司法院資訊處製作；財團法人民間司法改革基金會備份。
